臺灣臺北地方法院民事判決　　　　　　　　　　　　九十三年度重訴字第八五四號
　　原　　　告　甲○○
　　被　　　告　乙○○
右當事人間確認本票債權不存在事件，本院於九十三年八月十九日辯論終結，判決如
左：
    主  文
台灣台北地方法院民國八十七年度執字第二三一０號及台灣高雄地方法院民國八十七
年度執字第四三五四號強制執行事件所為之強制執行程序應予撤銷。
訴訟費用由被告負擔。
    事實及理由
一、本件被告經合法通知，未於言詞辯論期日到場，核無民事訴訟法第三百八十六條
    所列各款情形，爰依原告之聲請，由其一造辯論而為判決。
二、本件原告起訴主張：於民國八十六年二月間，因委託被告處理車禍賠償事宜，將
    記載發票地「屏東市○○路一００巷二十號」及其簽名、指印，惟發票日、票面
    金額均為空白之本票一紙交付被告，詎被告明知原告並無向其借貸金錢，亦未授
    權填寫本票，竟利用未返還上開本票之機會，於八十六年間某日，在不詳處所，
    擅自在上開本票上填載發票日「８５．５．１」，票面金額「陸佰捌拾萬元正」
    及「0000000」，持以向屏東地方法院聲請本票裁定准許強制執行，確定
    後持該裁定向本院聲請強制執行，經本院自行及囑託高雄地方法院強制執行結果
    ，將原告所有坐落台北市○○區○○段一小段０一二九號土地及其上建物台北市
    萬華區○○路一二五巷七號十二樓房屋查封，且扣押原告所有於台北莒光郵局第
    三十五支局、台灣銀行信義分行、高雄玉山銀行高雄分行帳戶之存款。系爭本票
    係屬偽造，其票據債權既不存在，被告猶持之聲請強制執行，原告爰依強制執行
    法第十四條第二項之規定，請求撤銷台灣台北地方法院八十七年度執字第二三一
    ０號及台灣高雄地方法院八十七年度執字第四三五四號強制執行事件所為強制執
    行程序。爰聲明主文第一項所示。
三、被告被告未於言詞辯論期日到場，惟依其先前於屏東地方法院屏東簡易庭所為之
    抗辯略以：
  (一)系爭本票上大寫金額為被告依原告之囑託當場書寫，其餘發票人之簽名、發票地
    、發票日、阿拉伯數字金額及指紋均為原告所親自填寫及按捺。在無證據證明金
    額欄阿拉伯數字確為被告未經授權所擅自填寫前，自不宜以刑事卷內法務部調查
    局（九０）陸（二）字第九００五四二七四號鑑定通知書認定系爭本票係被告所
    偽造。
  (二)系爭本票係被告貸與原告六百八十萬元，由原告所簽發交付被告取得。被告確於
    八十五年一月間至同年四月二十四日，分三次交付原告新台幣二百萬元、二百萬
    元及二百八十萬元；資金來源為被告出售其所有以妻謝美麗名義登記之坐落高雄
    市○○區○○街一六五號建物及土地所得之價款、八十五年初領取台灣電力公司
    澎湖尖山發電廠工程用地徵收私有土地補償費、向顏玉玲調取二百五十萬元以及
    其原有之積蓄。
  (三)並聲明：1.原告之訴駁回。
            2.訴訟費用由原告負擔。
四、查原告主張(1)被告於八十六年八月二十六日持系爭本票向屏東地方法院院聲請本
    票裁定准許強制執行後，向本院聲請強制執行，經本院囑託台灣高雄地方法院強
    制執行，經上開法院分別以八十七年度執字第二三一０號、八十七年度執字第四
    三五四號執行程序，將原告所有坐落台北市○○區○○段一小段０一二九號土地
    及其上建物台北市○○區○○路一二五巷七號十二樓房屋查封，並扣押原告存放
    於台北莒光郵局第三十五支局、台灣銀行信義分行、高雄玉山銀行高雄分行帳戶
    內存款。嗣於八十七年四月十日，經台灣銀行信義分行、台北莒光郵局第三十五
    支局依台灣台北地方法院所核發收取命令，分別以支票號碼ＦＡ0000000
    號（付款人：台灣銀行信義分行、票面金額：一百零九萬五千一百八十七元）、
    Ｊ0000000號支票（付款人：台灣北區郵政管理局、票面金額：十七萬四
    千五百五十一元）交付被告合計一百二十六萬九千七百三十八元。另原告在高雄
    市玉山商業銀行高雄分行存款遭扣押一萬零二百二十六元部分，尚未經被告收取
    之事實，以及(2)系爭本票之發票人、發票地欄及指印為原告所填載及按捺，且系
    爭本票於交付被告時尚未填載票面大寫金額「陸佰捌拾萬元正」，該字係由被告
    所填載之事實，為被告所不爭執，自堪信為真實。
五、是本件之爭點厥為：系爭本票上之發票日、票面金額（阿拉伯數字）是否為原告
    所填寫？即原告交付被告者是否為一不完全票據？茲說明如下：
    (一)按本票本身是否真實，即是否由發票人所作成，應由執票人負證明之責，故發
      票人主張本票係偽造，依非訟事件法第一百零一條第一項規定，對執票人提起
      確認本票係偽造或本票債權不存在之訴，應由執票人就本票為真正，先負舉證
      責任；再確認法律關係不存在之訴，如被告主張其法律關係存在時，應由被告
      負舉證責任，此有最高法院六十五年第六次民事庭會議決議、四十二年台上字
      第一七０號判例可資參照。本件原告既否認系爭本票上發票日及票面金額為其
      所填載或授權被告填載，依前揭舉責任分配法則，自應由被告就該等項目係原
      告填寫或授權填寫一節負舉證之責。
    (二)查系爭本票上發票人「甲○○」之簽名字跡及所捺指紋與原告之簽名字跡及指
      紋相同，而票面金額欄「陸佰捌拾萬元正」、「0000000」及發票日期
      欄「８５、５、１」部分，與原告之筆跡筆劃特徵不符，而與被告之筆跡有部
      分筆劃特徵相似一節，業據法務部調查局鑑定屬實，製有八十七年五月十一日
      （八七）陸（二）字第八七０二九四一八號、九十年九月二十五日（九０）陸
      （二）字第九００五四二七四號鑑定通知書為憑，並為兩造所不爭執。被告雖
      辯稱：發票日處有原告按捺之指紋，該日期即應為原告所填寫，而金額欄阿拉
      伯數字「８」與發票日之「８」依肉眼觀之，筆法相同，故金額欄之阿拉伯數
      字亦為原告所填寫云云，然此與上開鑑定結果不符，被告亦未能另行舉證證明
      ，尚難僅憑其臆測之詞而為有利於其之認定；又其辯稱大寫之金額為其依原告
      之囑託而填寫云云，惟就原告如何及為何囑託填寫一事未加以證明，是其所辯
      ，尚難採信。再查，被告所辯發票日為原告所填寫一節，固無足取，然衡諸經
      驗法則，原告若非同意原載之發票日由「８５年８月１日」更正為「８５年５
      月１日」，其要無在該月分更正處按捺指紋之理，是應可認定該發票日係被告
      填載後經原告同意而更正。又系爭本票之發票日固為被告經原告同意而填寫，
      惟金額部分則無證據證明亦如是，或係被告經原告授權而填寫。從而，應認系
      爭本票於原告交付被告時，乃一欠缺金額記載之不完全票據。
    (三)再按欠缺本法所規定票據上應記載事項之一者，其票據無效；本票應記載一定
      之金額及發票年、月、日，票據法第十一條第一項前段、第一百二十條第一項
      第二、六款分別定有明文。原告交付被告系爭本票時，並未填載票面金額，已
      如前述，而被告就原告授權或同意填寫票面金額之有利事實亦未能舉證實說，
      是堪認系爭本票因欠缺應記載事項而成為一無效票據。從而，原告請求確認被
      告所持系爭本票如主文第一項所示之債權對其不存在，即有理由。又按執行名
      義無確定判決同一效力者，於執行名義成立前，如有債權不成立或消滅或妨礙
      債權人請求之事由發生，債務人亦得於強制執行程序終結前提起異議之訴，強
      制執行法第十四條第二項定有明文。查兩造就本件強制執行程序之進行及目前
      尚未終結等情並不爭執，已如前述，並據本院調取本院八十七年度執字第二三
      一０號、台灣高雄地方法院八十七年度執字第四三五四號等卷宗核閱屬實，堪
      信為真實。是被告所執有系爭本票既屬無效票據，被告就該本票之票據債權對
      原告自始不成立，而被告據以聲請強制執行之本票裁定又無與確定判決同一效
      力，原告依前開法條規定，請求撤銷本院八十七年度執字第二三一０號及台灣
      高雄地方法院八十七年度執字第四三五四號之強制執行程序，自屬有理。
六、從而原告以系爭本票係屬偽造，被告對原告並無本票債權為由，請求撤銷本院八
    十七年度執字第二三一０號及台灣高雄地方法院八十七年度執字第四三五四號之
    強制執行程序，自屬有理。
七、本件判決之基礎已臻明確，兩造其餘攻擊防禦方法及舉證，核與判決結果無影響
    ，爰不逐一論述，併此敘明。
八、據上論結，本件原告之訴為有理由，依民事訴訟法第三百八十五條第一項、第七
    十八條，判決如主文。
中　　　華　　　民　　　國　　九十三　　年　　　八　　　月　　二十七　　日
                                 民事第二庭  法  官    朱漢寶
右為正本係照原本作成。
如對本判決上訴，須於判決送達後廿日內向本院提出上訴狀。
中　　　華　　　民　　　國　　九十三　　年　　　八　　　月　　二十七　　日
                                         法院書記官    劉碧輝
